【裁判字號】    98,交聲,716
【裁判日期】    980714
【裁判案由】    違反道路交通管理處罰條例聲明異議
【裁判全文】
臺灣士林地方法院交通事件裁定         98年度交聲字第716號
原處分機關  臺北市交通事件裁決所
異  議  人
即受處分人  甲○○
上列異議人即受處分人因違反道路交通管理處罰條例案件，對於
臺北市交通事件裁決所於中華民國98年6 月5 日所為之北市裁罰
字第裁22-AEX001417號裁決書（原舉發單號：臺北市政府警察局
北市警交字第AEX001417 號），聲明異議，本院裁定如下：
    主  文
原處分有關處罰鍰新臺幣肆萬玖仟伍佰元部分撤銷。
上開撤銷部分，不罰。
其餘異議駁回。
    理  由
一、原處分意旨略以：異議人即受處分人（下稱：異議人）甲○
    ○於民國97年4 月26日22時58許，駕駛車牌號碼8C-9840 號
    自用小客貨車行經臺北市○○區○○街60巷口時，不慎擦撞
    張雯嵐停放於路旁之車牌號碼1213-TV 號自用小客車，經臺
    北市政府警察局內湖分局員警到場處理並進行呼氣酒精濃度
    測試，當場測得其呼氣酒精濃度達每公升1.05毫克，已逾規
    定不得駕駛車輛之濃度標準，乃依法掣單舉發違規，並經臺
    灣士林地方法院檢察署檢察官為緩起訴處分，而緩起訴處分
    期間已屆滿，爰依道路交通管理處罰條例第35條第1 項第1
    款之規定，裁處異議人罰鍰新臺幣（下同）49,500元，吊扣
    駕駛執照12個月，並施以道安講習。
二、異議意旨略以：異議人於97年4 月26日酒後駕車違規，遭警
    方取締舉發，因同時觸犯刑法第185 條之3 公共危險罪，經
    檢察官指示以公益之名義捐款80,000元，並以緩起訴一年結
    案，今原處分機關復就同一事件裁處罰鍰，有違公平正義之
    原則，為此聲明異議，請撤銷原處分云云。
三、按汽車駕駛人飲用酒類或其他類似物後其吐氣所含酒精濃度
    超過每公升0.25毫克或血液中酒精濃度超過百分之0.05以上
    者，不得駕車，道路交通安全規則第114 條第2 款有明文規
    定。又按汽車駕駛人，駕駛汽車經測試檢定有酒精濃度超過
    規定標準者，處15,000元以上60,000元以下罰鍰，並當場移
    置保管其車輛及吊扣其駕駛執照1 年，並應接受道路交通安
    全講習，道路交通管理處罰條例第24條第1 項第2 款、第35
    條第1 項第1 款亦定有明文。
四、經查：
  (一)異議人甲○○於上開時、地，駕駛上開自用小客貨車，不慎
    擦撞張雯嵐停放於路旁之車牌號碼1213-TV 號自用小客車，
    經臺北市政府警察局內湖分局員警到場處理並進行呼氣酒精
    濃度測試，當場測得其呼氣酒精濃度達每公升1.05毫克，已
    逾規定不得駕駛車輛之濃度標準，乃依法掣單舉發違規，而
    異議人同一酒後駕車之行為，因同時觸犯刑法第185 條之3
    之公共危險罪，亦經移送臺灣士林地方法院檢察署檢察官偵
    辦，經該署檢察官於97年5 月21日以97年度偵字第6081號緩
    起訴處分確定，緩起訴期間為1 年，並於緩起訴處分確定後
    3 個月內，異議人業已向財團法人臺灣更生保護會士林分會
    支付80,000元等情，有臺北市政府警察局北市警交字第AEX0
    01417 號舉發違反道路交通管理事件通知單、臺北市交通事
    件裁決所北市裁罰字第裁22-AEX001417號違反道路交通管理
    事件裁決書、臺灣士林地方法院檢察署97年度偵字第6081號
    緩起訴處分書、及異議人郵匯財團法人臺灣更生保護會士林
    分會匯款申請書各1 份在卷可稽，且為異議人所不爭執，至
    堪認定。
  (二)又按94年2 月5 日公布，於95年2 月5 日施行之行政罰法第
    26條規定：「一行為同時觸犯刑事法律及違反行政法上義務
    規定者，依刑事法律處罰之。但其行為應處以其他種類行政
    罰或得沒入之物而未經法院宣告沒收者，亦得裁處之。前項
    行為如經不起訴處分或為無罪、免訴、不受理、不付審理之
    裁判確定者，得依違反行政法上義務規定裁處之。」又其他
    種類行政罰，係指違反行政法上之義務應受「裁罰性」之「
    不利處分」，依行政罰法第2 條規定，包括限制或禁止行為
    之吊扣證照處分。究其立法理由，一行為同時觸犯刑事法律
    及違反行政法上義務規定時，由於刑罰與行政罰同屬對不法
    行為之制裁，刑罰之懲罰作用較強，故在處罰目的相同且處
    罰方式相同時，若依刑事法律處罰，即足資警惕時，實無一
    事二罰再處行政罰之必要；且刑事法律處罰，由法院依法定
    程序為之，較符合正當法律秩序，應予優先適用，故同時觸
    犯刑事法律及違反行政法上義務規定之行為，行政機關得否
    科以與刑罰相類之行政罰處罰，端視該行為之刑事訴追或審
    判程序終局結果而定，在刑事訴追、審判程序尚未終局確定
    前，行政機關自不得逕予裁罰；至於罰鍰以外之沒入或其他
    種類行政罰，因兼具維護公共秩序之作用，為達行政目的，
    行政機關仍得併予裁處。
  (三)又刑事訴訟法增訂之緩起訴處分規定，以觀察犯罪行為人有
    無施以刑法所定刑事處罰之必要，為介於起訴及微罪職權不
    起訴間之緩衝制度設計。其具體效力依同法第260 條規定，
    在緩起訴期間內，尚無實質確定力可言。且依上揭第260 條
    第1 款規定，於不起訴處分確定或緩起訴處分期滿未經撤銷
    者，仍得以發現新事實、新證據為由，對於同一案件再行起
    訴，是本於同一法理，在緩起訴期間內，其效力未定，倘發
    現新事實、新證據，而認已不宜緩起訴，又無同法第253 條
    之3 第1 項所列得撤銷緩起訴處分之事由者，自得就同一案
    件逕行起訴，原緩起訴處分並因此失其效力（94年度台非字
    第215 號判例參照）。是觸犯刑事法律之犯罪行為，除得經
    檢察官之起訴，並由法院審理後，為有罪科刑、無罪、免訴
    、不受理、不付審理之裁判外，如檢察官認該行為所涉為死
    刑、無期徒刑或最輕本刑三年以上有期徒刑以外之罪，於參
    酌刑法第57條所列事項及公共利益之維護，認以緩起訴為適
    當者，得定1 年以上3 年以下之緩起訴期間為緩起訴處分（
    刑事訴訟法第253 條之1） 。就要件言，緩起訴基本上係認
    被告有犯罪嫌疑，而暫緩起訴，並得科被告予一定之負擔或
    指示，此與不起訴處分係因犯罪嫌疑不足或其他原因，且不
    得附條件或負擔，顯有不同，可知緩起訴處分是一種刑事處
    罰。又經檢察官為「緩起訴」處分者，於「緩起訴」之猶豫
    期間內，檢察官可對其持續觀察，若認其顯無反省警惕之情
    或根本欠缺反省警惕之能力（即符合刑事訴訟法第253 條之
    3 第1 項所列3 款情形）者，得依職權或依告訴人之聲請，
    將「緩起訴」處分撤銷，並依法追訴，亦即在緩起訴處分之
    猶豫期間內，刑事訴追程序仍未終局確定，此與不起訴處分
    確定後，刑事訴追程序終結，檢察官原則上不得就同一行為
    再行起訴之法律效果迥異。縱認緩起訴是附條件的便宜不起
    訴處分，則『條件成就』包含兩個部分，其一是經過一定的
    猶豫期間，其二是緩起訴未經撤銷，兩個條件皆成就時，才
    會產生如同確定不起訴處分之效力。查上開行政罰法第26條
    第2 項並未明列「緩起訴處分」，本不宜擴張解釋，且緩起
    訴處分性質上亦與不起訴處分不同，無適用行政罰法第26條
    第2 項規定之餘地。然而，經檢察官為緩起訴處分之行為，
    如同時違反行政法上義務之規定，因已有刑事處罰，此時行
    政機關若另行依法行政裁罰，無異一罪二罰，因此參酌行政
    罰法第26條之立法意旨，違反行政法上義務之行為，若同時
    亦經檢察官另為緩起訴處分時，行政機關應不得就同一行為
    ，再為與刑罰相類之罰鍰處分；且按緩起訴之被告依檢察官
    緩起訴處分命令，向公益團體繳納捐款，係履行檢察官為緩
    起訴處分命令，性質上自屬於處分金，與罰金無異，則道路
    交通管理處罰條例第35條第8 項所規定之罰金，解釋上自應
    包括依檢察官處分命令，而向公益團體繳納捐款在內，異議
    人既依檢察官之緩起訴處分命令，向公益團體繳納捐款，即
    係履行檢察官為緩起訴處分命令，與受刑事處罰無異，自不
    應再受行政裁罰。
  (四)異議人雖有於上開時地酒後駕車而違反道路交通管理處罰條
    例第35條第1 項第1 款規定之違規行為，惟異議人上開酒後
    駕車之行為，係屬同時觸犯刑事法律及違反行政法上義務規
    定之行為，揆諸前揭規定與說明，罰鍰部分應依刑事法律處
    罰之。於本案中，異議人因上開同一酒後駕車行為，業經臺
    灣士林地方法院檢察署檢察官緩起訴處分時，並經檢察官命
    其向財團法人臺灣更生保護會士林分會支付80,000元在案，
    詳如前述，此固非刑法所定刑罰之種類，然已對異議人名譽
    、心理產生相當制約並影響異議人財產上之權利，亦應可實
    質該當行政罰法第26條第1 項之「依刑事法律」之處罰，故
    該刑案部分之檢察官對於異議人所為之緩起訴處分，已產生
    實質刑罰之效果，而非不起訴處分甚明。再道路交通管理處
    罰條例第35條所規定之裁處有關罰鍰部分，係對於過去義務
    違反而為秩序罰之目的與刑事制裁所欲達到保護交通安全之
    目的相同，二者既為相同之目的，且異議人在本案所受緩起
    訴之制裁亦為金錢給付，與原處分中之罰鍰處分均屬相同種
    類之金錢負擔，則處以較重之刑事制裁已足，應無重複處罰
    之必要。至吊扣駕駛執照12個月及施以道安講習部分，乃裁
    罰性之不利處分，為維護交通安全，促使駕駛人於飲酒後能
    知所警惕，實有教導駕駛人了解交通規則並加強其遵循之必
    要，故依行政罰法第26條第1 項但書之規定，仍得裁處之，
    原處分機關關於異議人此部分之裁處，並無違誤。
  (五)另按法官依據法律獨立審判，憲法第80條載有明文。各機關
    依其職掌就有關法規為釋示之行政命令，法官於審判案件時
    ，固可予以引用，但仍得依據法律，表示適當之不同見解，
    並不受其拘束；司法行政機關所發司法行政上之命令，如涉
    及審判上之法律見解，僅供法官參考，法官於審判案件時，
    亦不受其拘束，司法院大法官釋字第216 號解釋意旨可資參
    照。卷附之交通部95年7 月17日交路字第0950006986號函及
    法務部行政罰法諮詢小組會議記錄結論，均僅為行政機關內
    部之行政解釋，固得供法院辦案之參考，惟法院並不受其拘
    束，附此敘明。
五、綜上所述，受處分人上揭違規行為，既經臺灣士林地方法院
    檢察署檢察官為緩起訴處分確定，命受處分人繳納8 萬元緩
    起訴處分金予財團法人臺灣更生保護會士林分會，並已執行
    完畢，原處分機關依道路交通管理處罰條例第35條第1 項第
    1 款規定，重複裁處受處分人罰鍰49,500元，殊有違誤，應
    由本院將原處分關於罰鍰部分撤銷，並就此部分改諭知不罰
    ；至原處分裁處受處分人吊扣駕駛執照12個月，並施以道安
    講習部分，係屬行政罰法第26條但書所稱之「其他種類行政
    罰」，與刑事處罰無涉，原處分機關自得再予裁罰。異議人
    已於98年6 月5 日繳送駕駛執照執行酒駕吊扣，有臺北市交
    通事件裁決所駕駛執照吊扣執行單1 紙在卷可稽，此部分異
    議人顯無異議；而施以道安講習部分，異議人異議理由內均
    未敘及。惟異議人之異議聲明既係撤銷原處分，本院仍應就
    此部分另為「其餘異議駁回」之諭知。
據上論斷，應依道路交通管理處罰條例第87條第2 項，道路交通
案件處理辦法第19條、第20條前段，裁定如主文。
中    華    民    國    98    年    7     月    14    日
                  交通法庭法  官  許辰舟
以上正本證明與原本無異。
如不服本裁定應於裁定送達後5 日內向本院提出抗告狀。
                          書記官  李典育
中    華    民    國    98    年    7     月    16    日


司法院資訊處製作；財團法人民間司法改革基金會備份。
